【裁判字號】    96,訴,21
【裁判日期】    970704
【裁判案由】    拆屋還地
【裁判全文】
臺灣苗栗地方法院民事判決                96年度訴字第21號
原      告  甲○○
法定代理人  己○○○
訴訟代理人  戊○○
            張績寶律師
複代理人    白裕棋律師
被      告  乙○○
            丁○○
共      同
訴訟代理人  賴銘耀律師
上列當事人間請求拆屋還地事件，本院於民國97年6 月19日言詞
辯論終結，判決如下：
    主    文
被告乙○○應將坐落苗栗縣通霄鎮○○段第四三一、四三七地號
土地上如附圖所示編號A1、面積二五三點一七平方公尺土地及編
號A2、面積一一五點七一平方公尺土地上之地上物清除後，將土
地返還原告及其他全體共有人。
被告丁○○應將坐落苗栗縣通霄鎮○○段第四三一地號土地上如
附圖所示編號B 、面積二六點八三平方公尺土地，編號C 、面積
九點零五平方公尺土地，編號D 、面積三點六平方公尺土地，編
號E 、面積九二點七七平方公尺土地，編號F 、面積七五點零八
平方公尺土地，及編號G2、面積二五六點二五平方公尺土地上之
地上物拆除後，將土地返還原告及其他全體共有人。
被告乙○○、丁○○應分別給付原告及其他全體共有人新臺幣貳
萬柒仟參佰玖拾元、參萬陸仟柒佰壹拾伍元，及自民國九十六年
一月二十日起至清償日止，按年息百分之五計算之利息。
被告乙○○、丁○○應自民國九十六年一月二十日起至返還第一
項、第二項所示土地之日止，按年給付原告及其他全體共有人各
新臺幣伍仟肆佰柒拾捌元、柒仟參佰肆拾參元。
原告其餘之訴駁回。
訴訟費用由被告乙○○負擔百分之四十二，被告丁○○負擔百分
之五十三，餘由原告負擔。
本判決於原告分別以新台幣參拾柒萬元、新台幣肆拾陸萬肆仟元
，為被告乙○○、丁○○供擔保後，得假執行。但被告乙○○、
丁○○如於假執行程序實施前，分別以新台幣壹佰壹拾萬陸仟元
、新台幣壹佰參拾玖萬元為原告預供擔保後，各得免為假執行。
原告其餘假執行之聲請駁回。
    事實及理由
壹、程序事項：
一、按訴狀送達後，原告不得將原訴變更或追加他訴。但擴張或
    減縮應受判決事項之聲明者，不在此限；又不變更訴訟標的
    ，而補充或更正事實上或法律上之陳述者，非為訴之變更或
    追加；民事訴訟法第255 條第1 項第3 款、第256 條定有明
    文。原告原訴之聲明為：(1)被告應將原告所有坐落於苗栗縣
    通霄鎮○○段第431 、437 地號土地上之地上物面積約250
    平方公尺拆除及面積約450 平方公尺耕作土地返還原告；(2)
    被告應返還相當於不當得利之租金新臺幣（下同）32萬元。
    嗣於民國97年6 月13日具狀將訴之聲明變更為：(1)被告乙○○應將431 、437 地號土地如附圖所示，編號A1部分、面積
    253.17平方公尺，及A2部分、面積173.17（應為115.71之誤
    載）平方公尺之地上物清除，並將土地返還原告及其他全體
    共有人；(2)被告丁○○應將應將431 地號土地如附圖所示，
    編號B 部分、面積26.83 平方公尺，C 部分、面積9.05平方
    公尺，D 部分、面積3.60平方公尺，E 部分、面積92.77 平
    方公尺，F 部分、面積75.08 平方公尺，及G2部分、面積25
    6.25平方公尺之地上物清除，並將土地返還原告及其他全體
    共有人；(3)被告乙○○、丁○○應分別給付原告及其他全體
    共有人73,045元、99,760元，及自起訴狀繕本送達翌日起至
    清償日止，按年息5 ％計算之利息；(4)被告乙○○、丁○○
    應分別自起訴狀繕本送達翌日起至返還第(1)、(2)項土地之日
    止，按年給付原告及其他全體共有人14,609元、19,952元（
    卷第333 頁以下）。核屬補充或更正事實上或法律上之陳述
    及減縮應受判決事項之聲明，揆諸前揭規定，並無不合，應
    予准許。
貳、實體方面：
一、原告起訴主張：原告與訴外人巫俊明、巫永森、巫永裕、巫
    永固、巫永琨及巫恆彬所共有坐落苗栗縣通霄鎮○○段第43
    1 、437 地號土地（下稱431 、437 地號土地），與被告乙○○所有坐落上開同段434 、436 地號土地（下稱434 、43
    6 地號土地）相鄰。詎被告乙○○、丁○○未經原告同意，
    亦無正當權源，即於431 、437 地號土地上無權占用如通霄
    地政事務所97年4 月21日土地複丈成果圖（下稱附圖）所示
    編號A1及A2部分土地開闢菜圃，於編號B 、C 、D 、E 、F
    、G2部分搭建豬舍、化糞池及堆置木棧板等雜物。而無權占
    有他人土地，可能獲得相當於租金之利益，為社會通常之觀
    念，被告乙○○、被告丁○○分別無權占有上開土地，受有
    相當於租金之利益，致原告及其他共有人受有相當於租金之
    損害，原告自得請求被告返還因無權占有系爭土地所受之利
    益等語。為此，原告爰依民法第767 條、第821 條及第179
    條之規定，請求被告清除431 、437 地號土地上之地上物，
    將土地返還予原告及其他全體共有人，並返還所受相當於租
    金之不當利益。並聲明：(1)如主文第1 、2 項所示。(2)被告
    乙○○、丁○○應分別給付原告及其他全體共有人新台幣73
    ,045 元 、99760 元，及自起訴狀繕本送達翌日起至清償日
    止，按年息5 ％計算之利息。(3)被告乙○○、丁○○應分別
    自起訴狀繕本送達翌日起至返還土地之日止，按年給付原告
    及其他全體共有人14,609元、19,952元。(4)願供擔保，請准
    宣告假執行。
二、被告等則以：被告乙○○、原告及訴外人高良圖、丙○○、
    庚○○等兄弟5 人，於57年3 月15日與父親高鼎簽訂分鬮契
    約書（下稱系爭分鬮契約），由高鼎將其所有家產分析與其
    5 名兒子。其中被告乙○○分得之田產為：(1)田：五份仔貳
    分地；向阿彬置入壹坵。(2)：寮仔後平全部。而所謂「
    寮仔後平全部」，即指包括被告二人現占有之系爭431 、
    437 地號部分土地，及現為被告乙○○所有之434 、436 地
    號全部土地在內。被告乙○○自簽訂系爭分鬮契約後即在分
    得土地上耕作迄今。惟嗣後高鼎依系爭分鬮契約分析家產，
    於65年12月27日辦理贈與之移轉登記時，因礙於當時土地法
    第30條禁止農地移轉為共有之規定，無法將被告乙○○所分
    得之系爭431 、437 地號部分土地登記予伊，乃將系爭431
    、437 地號土地應有部分5627分之5142暫時贈與登記予原告
    。是被告乙○○應取得之上開土地之權利，係由被告乙○○
    指示高鼎移轉登記予原告，則原告與被告乙○○間應成立信
    託關係。此從系爭分鬮契約簽訂後即由被告乙○○占有系爭
    431 、437 地號土地長達數十年之事實，即可得知，故被告
    乙○○依系爭分鬮契約及信託之法律關係，自屬有權占用。
    嗣於93年間，被告乙○○將占有之431 地號土地部分交由被
    告丁○○占有使用，搭建豬舍飼養豬隻、堆置雜物，是被告
    丁○○就431 地號土地自亦屬有權占有等語，資為抗辯。並
    聲明：(1)原告之訴駁回。(2)如受不利之判決，願供擔保免為
    假執行。
三、查原告與被告乙○○及訴外人高良圖、丙○○、庚○○等兄
    弟5 人（下稱原告與被告乙○○等5 人），於57年3 月13日
    簽訂系爭分鬮契約（卷第36至40頁）。原告及被告乙○○之
    父高鼎於65年12月27日將其所有之431 地號土地、應有部分
    5627分之5142贈與登記予原告，另將436 地號土地所有權全
    部贈與被告乙○○。又附圖（卷第234 頁）所示編號A1及A2
    部分之菜圃為被告乙○○占用，編號B 部分之化糞池、C 部
    分之藍色塑膠桶、D 部分之水塔、E 及F 部分之雜物及木棧
    板、及G2部分之豬舍，為被告丁○○占用等事實，為兩造所
    不爭執，並有兩造所提出之土地登記謄本（卷第7 、278 頁
    ）土地贈與所有權移轉契約書（卷16頁）、系爭分鬮契約等
    件在卷，及本院之勘驗筆錄、現場照片（卷第160 至168 頁
    ）等件附卷足參，自堪信為真實。
四、原告主張被告無權占有部分431 、437 地號土地，為被告所
    否認，業如上述；是本件應審究者為：（一）被告二人現所
    占用之431 、437 地號部分土地，是否為被告乙○○依系爭
    分鬮契約而分得之家產？（二）被告依系爭分鬮契約而占用
    431 、437 地號土地，是否有正當權源？（三）兩造間就43
    1 、437 地號土地是否成立信託關係？
五、按所有人對於無權占有或侵奪其所有物者，得請求返還之；
    當事人主張有利於己之事實者，就其事實有舉證之責任；民
    法第767條、民事訴訟法第277條前段分別有明文。又以無權
    占有為原因，請求返還所有物之訴，苟被告對於原告就其物
    有所有權存在之事實，已無爭執，而僅以非無權占有為抗辯
    者，被告應就其抗辯有如何權源占有之事實證明之。如不能
    證明，應認原告之請求為正當（最高法院85年台上字第1120
    號、72年台上字第2516號判決意旨參照）。是被告抗辯其為
    有權占有，自應就其所陳之上開占有權源負舉證之責。經查
    ：
（一）被告二人現所占用之431 、437 地號部分土地，是否為被
      告乙○○依系爭分鬮契約而分得之家產？
      被告辯稱：被告二人現所占用之431 、437 地號部分土地
      ，即為依系爭分鬮契約所分得之「：寮仔後之平全部
      」範圍，並請求傳訊證人即原告與被告乙○○之兄弟丙○○、庚○○為證。證人丙○○、庚○○均到庭證稱：57年
      分家時有寫分鬮書，被告乙○○分得之範圍為寮仔之北方
      ，現場有一水泥路，以前是一排林投樹，以林投樹為界，
      以北是被告乙○○分得，以南是原告分得，現在豬舍坐落
      位置是被告乙○○分得範圍等語明確（卷第194 、195 、
      202 、203 頁）。又本院為確認所謂寮仔與兩造分得土地
      之相對位置，協同兩造及證人丙○○、庚○○及通霄地政
      事務所人員至現場勘驗，並於現場隔離詢問證人丙○○、
      庚○○，命其各自指出先前寮仔、林投樹等所在位置，囑
      託地政人員鑑測繪圖。而渠等均證述：現場水泥路即為以
      前一排林投樹之位置，林投樹以北為被告乙○○所分得土
      地，現場藍色桶子處約為寮仔所在位置等情相符（卷第21
      8 至220 頁），有勘驗筆錄、現場照片及複丈成果圖附卷
      可佐（卷第217-229 、234 頁）。參以證人丙○○、庚○○所指寮仔、林投樹等位置相符，且渠等均為系爭分鬮契
      約之當事人，為家產分配之利害關係人，就如何分配家產
      應知之甚詳，與原告及被告乙○○均為手足至親，又無其
      他證據可認與兩造有何恩怨、過節致有偏頗，應認渠等之
      證言可採。是被告二人現所占用之431 、437 地號部分土
      地，堪認為被告乙○○依系爭分鬮契約所分得之土地無疑
      。
（二）被告依系爭分鬮契約而占用431 、437 地號土地，是否有
      正當權源？
    (1)按台灣之家產自清朝以降即屬父祖子孫所構成家屬之公同
      共有，日本割據後，社會制度並未立即改變，仍然維持家
      產制度。關於家產分析，通常以鬮分方法為之，故通稱為
      鬮分，本質上與共有物分割相同，鬮分之效果在於終止共
      有關係，使各繼承人就其應得部分成為單獨所有人（最高
      法院93年度台上字第2214號判決要旨可參）。本件系爭分
      鬮契約係於57年3 月15日書立，為兩造所不爭，而當時台
      灣早已光復，關於系爭分鬮契約之效力應依其內容適用中
      華民國法律，非適用前清時期及日據時期台灣之習慣甚明
      （最高法院85年度台上字第377 號判決要旨可參）。經查
      ，細繹系爭分鬮契約，開宗明義即謂「同立分鬮契約字人
      長房……，次房……，五房……兄弟等，……，爰是兄弟
      相議，求得雙親喜准，將現有動產不動產，作為五大房均
      分，茲邀請公親臨場……」等語（卷第36頁），可見係由
      原告與被告乙○○等5 人，於父親高鼎、母親高巫進妹之
      准許，及其他公親見證下，由兄弟5 房就如何分析家產、
      孝養父母及其他相關權利義務等事項達成協議，是參與協
      議者即分鬮契約之當事人為原告與被告乙○○等5 人，而
      不包含父親高鼎、母親高巫進妹。此亦可由系爭分鬮契約
      末端之簽名欄，父親高鼎、母親高巫進妹係為「在場人」
      身份可證（卷第40頁）。故被告辯稱系爭分鬮契約為原告
      與被告乙○○等5 人及父親高鼎共同簽訂，而具有贈與及
      分析贈與物協議之性質云云，尚非有據。
    (2)又431 、437 地號土地於書立系爭分鬮契約當時均為高鼎
      所有，而非原告與被告乙○○等5 人共有之事實，亦為兩
      造所不爭，是系爭分鬮契約之性質依現行民法之規定以觀
      ，並無共有人分管或協議分割共有物之效力甚明。
    (3)綜上，應認系爭分鬮契約僅為原告與被告乙○○等兄弟5
      人間協議日後同意依分鬮契約之約定，各自分得高鼎之家
      產，而無異議之無名契約。其目的在使繼承人和諧分配家
      產，性質上應屬繼承人間就家產分配方法之協議爾，自不
      生使家產直接依分鬮契約而生權利變動之效果。故被告乙○○雖依系爭分鬮契約而分配現占用之部分431 、437 地
      號土地，但僅為兄弟間之分配協議，並不因此而直接取得
      分配部分土地之所有權；是其主張因系爭分鬮契約而取得
      上開部分之土地所有權云云，難謂有理。又被繼承人高鼎
      並非系爭分鬮契約之當事人，已如前述，是該分鬮契約自
      無拘束高鼎日後實際分析家產之效力至明。高鼎日後於76
      年間將其所有之431 、437 地號土地、應有部分5627分之
      5142，贈與並移轉登記予原告，自屬有權處分，原告因而
      取得該部分土地之所有權。被告乙○○執系爭分鬮契約，
      辯稱其為所有權人，有占有權源云云，應無足取。
    (4)另證人丙○○、庚○○亦均到庭證稱高鼎於辦理土地所有
      權移轉登記時及事後，兄弟間並無任何糾紛或有其他意見
      等語在卷（卷第197 、202-1 頁），堪認包含被告乙○○
      在內之系爭分鬮契約之當事人，就高鼎另行分配財產之行
      為均無異議甚明。是被告等自不得臨訟再持系爭分鬮契約
      而對原告另為其他權利之主張，方屬合理。
（三）兩造間就431、437地號土地是否成立信託契約關係？
      按稱信託者，謂委託人將財產權移轉或為其他處分，使受
      託人依信託本旨，為受益人之利益或為特定之目的，管理
      或處分信託財產之關係。信託，除法律另有規定外，應以
      契約或遺囑為之；信託法第1條、第2條定有明文。次按85
      年1月26日信託法公布施行前，所謂信託行為，係指委託
      人為自己或第三人之利益，以一定之財產為信託財產，將
      之移轉於受託人，由受託人管理或處分，以達成一定經濟
      上或社會上目的之行為。故信託行為雖非法定要式行為，
      無以訂立書面契約為必要，惟仍須基於委託人與受託人之
      合意，方能成立（最高法院94年度台上字第709號判決要
      旨可參）。準此，被告乙○○辯稱其與原告就431、437地
      號土地成立信託關係乙節，既為原告所否認，其自須就兩
      造有信託合意之事實負舉證責任。然被告乙○○迄於言詞
      辯論終結前均未能舉證證明與原告間確有信託合意存在之
      事實，本院自無從為有利於被告之認定。況依被告乙○○
      自承431 、437 地號土地自簽立系爭分鬮契約以後，均係
      由其與被告丁○○占有使用乙節觀之，足見被告乙○○從
      未有將431 、437 地號土地基於特定目的而交由原告管理
      或處分之情事，原告自無為被告管理或處分信託財產之可
      能。是被告二人辯稱兩造間成立信託關係云云，顯屬無據
      。
（四）綜上，被告乙○○無法舉證證明其有占有431 、437 地號
      土地之正當權源，被告丁○○繼受被告乙○○之占有，自
      同屬無權占有，是原告主張被告乙○○無權占有431 、43
      7 地號土地，被告丁○○無權占用431 地號土地等情，足
      堪採信。
六、再按無法律上之原因而受利益，致他人受損害者，應返還其
    利益；民法第179 條定有明文。被告乙○○無權占用431 、
    437 地號土地，被告丁○○無權占用431 地號土地，均受有
    相當於租金之利益，且依社會常情足認原告因而受有相當於
    租金之損害，是原告基於不當得利之法律關係，請求被告返
    還相當於租金之利益，於法有據。另按耕地地租不得超過地
    價8 ％，所稱地價指法定地價，而土地所有權人依土地法所
    申報之地價即為法定地價；土地法第110 條、第148 條亦規
    定甚明。經查，431 、437 地號土地之地目為旱、使用地類
    別為農牧用地，即屬耕地，於93年1 月之申報地價分別為每
    平方公尺528 、480 元，業據原告提出土地登記謄本在卷可
    佐（卷第7 至10頁）。而被告乙○○占用如附圖所示編號A1
    及A2部分之土地，被告丁○○占用如附圖所示編號B 、C 、
    D 、E 、F 及G2部分之土地；且上開土地地處偏僻，須經過
    墓地始能到達，且未鄰道路，毫無任何商業活動及人車往來
    等情，業經本院於96年9 月5 日、97年2 月5 日及4 月2 日
    協同兩造及通霄地政事務所人員至現場履勘屬實，並製有勘
    驗筆錄、現場照片及複丈成果圖等件附卷可證（卷第79至85
    、160 至168 、217 至221 、234 頁），且為兩造所不爭執
    。而被告二人迄未能證明其有何正當權源得以占用系爭431
    、437 地號土地，堪認渠等確屬無權占用無疑。又依上述勘
    驗現場結果，足見431 、437 地號土地之交通不便、經濟價
    值尚低，被告等因無權占有所獲得之利益不高，故本院認本
    件應依申報地價之年息3 ％計算不當得利方屬適當，原告請
    求依年息8 ％計算，實嫌過高。從而，被告乙○○就其無權
    占有431 、437 地號土地每年所獲得相當於租金之不當得利
    應為5,478 元【（528 元×115.71平方公尺×0.03）+ （48
    0 元×253.17平方公尺×0.03）＝5,478 元（元以下4 捨5
    入，下同）】；被告丁○○就其無權占有431 地號土地每年
    所獲得相當於租金之不當得利應為7,343 元【528 元×（25
    6. 25 +26.83+9.05+3.6+92.77+75.08） 平方公尺×0.03＝
    7,343 元】。又租金之各期給付請求權，因5 年間不行使而
    消滅；民法第126 條亦有明文。是原告據以請求被告二人返
    還自起訴狀繕本送達即96年1 月19日起回溯5 年（即自91年
    1 月20日起至96年1 月19日止）相當於租金之不當得利，即
    屬有據。另上開土地迄今仍分別由被告乙○○、被告丁○○
    繼續占用，渠等就其占用部分自屬持續獲有相當於租金之不
    當得利，是原告請求被告自起訴狀繕本送達翌日即96年1 月
    20日起，至其拆除占用部分之地上物並返還土地之日止，按
    年給付相當於租金之不當得利，亦為有理。從而，原告得請
    求被告乙○○、丁○○給付5 年相當於租金之不當得利各為
    27,390元、36,715元，及自96年1 月20日起至返還土地日止
    ，按年給付相當於租金之不當得利各5,47 8元、7,343 元，
    逾此範圍之請求，即無理由，不應准許。
七、綜上所述，原告依民法第767條、第821條及不當得利之法律
    關係，請求被告乙○○應將431、437地號土地上如附圖所示
    ，編號A1部分、面積253.17平方公尺土地及A2部分、面積11
    5.71平方公尺之地上物清除後，將土地返還原告及其他全體
    共有人；被告丁○○應將431 地號土地上如附圖所示，編號
    B 部分、面積26.83 平方公尺土地，C 部分、面積9.05平方
    公尺土地，D 部分、面積3.6 平方公尺土地，E 部分、面積
    92.77 平方公尺土地，F 部分、面積75.08 平方公尺土地，
    及G2部分、面積256.25平方公尺土地上之地上物清除後，將
    土地返還原告及其他全體共有人，即屬有據；暨請求被告乙○○、丁○○應分別給付原告及其他全體共有人27,390元、
    36,715元，及自起訴狀繕本送達翌日即96年1 月20日起至清
    償日止，按年息5 ％計算之利息；並分別自96年1 月20日起
    至返還上開土地之日止，按年給付原告及其他全體共有人5,
    478 元、7,343 元，均有理由，應予准許；逾上開範圍之請
    求，則無理由，應予駁回。
八、兩造陳明願供擔保，請准宣告假執行或免為假執行，關於原
    告勝訴部分，經核並無不合，爰各酌定相當之擔保金額准許
    之。至原告敗訴部分，其假執行之聲請已失所附麗，應予駁
    回。
九、本件事證已臻明確，兩造其餘攻擊防禦方法及舉證，經核均
    與判決結果無影響，爰無庸逐一論述，附此敘明。
十、據上論結，本件原告之訴為一部有理由，一部無理由，依民
    事訴訟法第79條，判決如主文。
中    華    民    國    97    年    7     月     4    日
                      民事庭法  官  黃怡玲
以上正本係照原本作成。
如對本判決上訴，須於判決送達後20日內向本院提出上訴狀。
                            書記官  葉  政
中    華    民    國    97    年    7     月    4     日


司法院資訊處製作；財團法人民間司法改革基金會備份。
